【裁判字號】    97,家訴,230
【裁判日期】    991217
【裁判案由】    分割遺產
【裁判全文】
臺灣臺中地方法院民事判決             97年度家訴字第230號
原      告  劉許甚
            劉正格
            劉正強
            劉明美
共      同
訴訟代理人  洪塗生律師
複  代理人  吳念恒律師
            賴俊宏律師
被      告  孫劉明宮
            劉正標
            劉正營
共      同
訴訟代理人  林益堂律師
            陳浩華律師
上列當事人間請求分割遺產等事件，本院於民國99年12月13日言
詞辯論終結，判決如下：
    主      文
兩造被繼承人劉換彩所遺如附表所示遺產准予分割，由兩造每人
各取得如附表所示權利範圍之7分之1。
原告其餘之訴駁回。
訴訟費用由原告共同負擔64%，其餘36%由被告各負擔3分之1。
    事實及理由
壹、原告主張：
一、緣兩造之被繼承人劉換彩於民國97年3月6日死亡，遺有如附
    表所示之財產，原告劉許甚為其配偶，原告劉正格、劉正強
    、劉明美為劉換彩與原告劉許甚之婚生子女，至被告孫劉明
    宮、劉正標、劉正營則為劉換彩與劉阿曲（於40年6月10 日
    死亡）所生之子女，兩造均為被繼承人劉換彩之法定繼承人
    ，應繼分各為7分之1。前開遺產並無不分割之約定，亦無不
    能分割之情形，然兩造無法協議分割，爰依法請求法院裁判
    分割前開遺產。
二、劉換彩與原告劉許甚於41年3月1日結婚，婚後並未約定適用
    何種夫妻財產制，嗣劉換彩於97年3月6日死亡，劉換彩與原
    告劉許甚間之夫妻財產制關係既已消滅，原告劉許甚自得依
    法行使夫妻剩餘財產分配差額請求權。原告劉許甚並無現存
    婚後財產，而劉換彩現存婚後財產則如附表一所示。
（一）被繼承人劉換彩現存婚後財產價值總計為新臺幣（下同）
      24,355,000元。
（二）原告劉許甚現存婚後財產為0元。
（三）則原告劉許甚得請求剩餘財產分配之金額為12,177,500元
      【計算方式為：（24,355,000－0）÷2＝12,177,500元】
      ，被告應各負擔2,029,583元（計算方式為：12,177,500
      元÷6＝2,029,583元）。
三、對被告抗辯之陳述：
（一）否認被告所抗辯系爭財產乃劉煥彩受贈於張阿崁之事實，
      被告應就此部分事實負舉證責任。
（二）本院98年度訴字第667號民事判決，係以本件被告對本件
      原告之先位聲明認諾而為敗訴判決，除法院未就爭點為實
      質審理外，兩造亦無攻防，則該判決中，原告主張之事實
      應無拘束本案之效力。
（三）系爭順豐段第297、298號土地，確係劉煥彩所買受，有杜
      賣證書、台中縣政府契稅繳納通知書收據、不動產監證費
      繳款書、土地登記謄本可證。
（四）證人劉江春梅、劉美容、張豐吉雖證稱系爭順豐段第297
      、298號土地，係訴外人張阿坎所購買，惟前開證人證詞
      不實在：
   1、證人劉江春梅證稱當時劉煥彩任職於鐵路局，並無能力購
      買系爭土地云云。然張阿坎為家庭主婦，是否有能力購買
      系爭土地已有疑問；反觀，劉煥彩待遇良好、收入穩定，
      劉煥彩非無能力購買系爭土地。若如證人劉江春梅所述張
      阿坎欲將系爭土地分配予子女，並定表示將來如何分配等
      事宜，可知證人劉江春梅所述與常情不符，且其亦不知系
      爭土地買賣情況。況證人劉江春梅於本院97年度訴字第16
      80號事件之起訴事實中，表示系爭土地係劉煥彩、劉生、
      劉萬得、張桐慶共同出資購買，亦與前開證詞不符，其證
      詞顯不可採。
   2、由證人劉美容之證詞可知，其對系爭土地交易情形全然不
      知，係聽其父於生前轉述，其證詞並不可採。
   3、證人張豐吉之證詞，亦不足證明系爭土地係張阿坎所購買
      ，而其所證稱事後協議分配財產情事，亦與本件無涉。
（五）依被告所提之系爭協議書與調解書，系爭土地係劉生、劉
      換彩、張桐慶、劉萬得等4人共同出資購買而登記於劉換
      彩名下，此與本院97年度訴字第1680號原告起訴事實相符
      ，然與被告所主張係張阿坎所購買之事實有異，足證原告
      主張方為真實可採。
四、並聲明：（一）被告應各給付原告劉許甚2,029,583元，及
    均自99年1月1日起至清償日止，按週年利率5%計算之利息。
    （二）兩造被繼承人劉換彩所遺如附表所示土地，准予分割
    ，由兩造每人各取得7分之1。（三）訴訟費用由被告連帶負
    擔。
貳、被告則以：
一、原告劉許甚並無系爭剩餘財產分配請求權：
（一）系爭2筆土地均係劉換彩受贈取得，乃受贈於張阿崁，張
      阿崁，當時是贈與劉生、劉換彩、張桐慶、劉萬得等4人
      ，然其餘3人均借用劉換彩名義登記，故系爭2筆土地不在
      剩餘財產分配請求範圍內。
（二）且原告主張與本院98年度訴字第667號民事判決第2頁第6
      行記載系爭土地係張阿崁買受而由劉生、劉換彩、張桐慶
      、劉萬得平均取得，借名登記於劉換彩名下等語不符。訴
      外人張恆吉等於他訴訟事件（本院98年度重訴字第283號
      ）之書狀亦提及系爭土地乃張阿崁所贈與。
（三）劉生、劉換彩、張桐慶、劉萬得等4兄弟於76年1月13日間
      ，曾就系爭土地協議維持以劉換彩名義登記直至出售為止
      ，並協議系爭土地與第490之5地號土地由4人均分（各取
      得4分之1。其等於83年6月6日經豐原市調解委員會調解，
      乃合意變更分配方式，約定劉換彩取得系爭土地之6分之3
      ，其餘3人各取得6分之1，前開第490之5地號土地則由張
      桐慶取得5分之2，劉生、劉換彩、劉萬得各取得5分之1，
      該調解書雖未經核定，然可證明系爭土地非劉換彩單獨所
      有，而係約定借用劉換彩名義登記之事實。而本院98年度
      訴字第667號民事判決、97年度訴字第1680號民事判決即
      係依前開協議判決。
（四）且依本院97年度訴字第1680號民事判決所載，可知系爭土
      地如係劉換彩第二次婚姻後所購買，劉換彩何須與其他兄
      弟協商調解分配？
二、兩造被繼承人劉換彩所遺如附表所示土地，由兩造每人各取
    得7分之1為適當。
三、並聲明：（一）原告之訴駁回。（二）訴訟費用由原告負擔
    。
參、得心證之理由
一、按夫妻未以契約訂立夫妻財產制者，除本法另有規定外，以
    法定財產制為其夫妻財產制。又法定財產關係消滅時，夫或
    妻現存之婚後財產，扣除婚姻關係存續中所負債務後，如有
    剩餘，其雙方剩餘財產之差額，應平均分配，但因繼承或其
    他無償取得之財產及慰撫金不在此限；依前項規定，平均分
    配顯失公平者，法院得調整或免除其分配額，民法第1005條
    、第1030條之1第1、2項分別定有明文。次按夫妻現存之婚
    後財產，其價值計算以法定財產制關係消滅時為準；但夫妻
    因判決而離婚者，以起訴時為準，民法第1030條之4第1項亦
    有規定。查：
（一）劉換彩與原告劉許甚於41年3月1日結婚，婚後並未約定適
      用何種夫妻財產制，嗣劉換彩於97年3月6日死亡，遺有台
      中縣豐原市○○段第297號土地（權利範圍：125841分之5
      8997）與台中縣豐原市○○段第298號土地（權利範圍：
      全部）；原告劉許甚並無現存婚後財產；與前開台中縣豐
      原市○○段第297號土地（權利範圍：125841分之58997，
      公同共有）於劉換彩與原告劉許甚之法定財產制關係消滅
      時，其價值為10,748,000元；台中縣豐原市○○段第298
      號土地（權利範圍：全部，公同共有）於劉換彩與原告劉
      許甚之法定財產制關係消滅時，其價值為13,607,000元等
      事實，均為兩造所不爭（見本院99年11月19日言詞辯論筆
      錄），並有除戶謄本與戶籍謄本、土地登記謄本、財政部
      台灣省中區國稅財產歸屬資料清單、臺灣省建築師公會台
      中縣辦事處99年9月17日台建師中縣鑑字第116號函暨所附
      土地鑑價報告書等在卷可証，自堪信為真實。
（二）證人劉江春梅結證稱系爭土地即坐落台中縣豐原市○○段
      第297、298地號土地，係其婆婆張劉坎（即張阿坎）所購
      買，全部登記在其二伯劉換彩名下，亦有買其他土地登記
      在其大伯名下；張劉坎買前開土地時並未交代要如何處理
      ，亦未說要送給劉換彩等語。證人劉美容結證稱其聽其父
      劉萬得生前提起過，系爭土地係其祖母即張劉坎出資購買
      而登記在劉換彩名下，因其祖母所買土地均係登記在大兒
      子及二兒子即劉換彩名下等語。證人張豐吉結證稱其經父
      母告知系爭土地係其祖母張阿坎所買，而登記在其叔叔劉
      換彩名下，前開土地在其祖母過世後雖未分家產但由其父
      親分耕，其父名下之土地則由二叔劉換彩及三叔劉萬得分
      耕，其四叔在台北做生意故未分耕；嗣因其父身體不好，
      且子女各有事業，即把分耕之土地還給劉換彩去建鐵皮屋
      利用；其後前開土地經其父四兄弟協議處分，由劉換彩得
      2分之1，其他2分之1歸其他三兄弟取得，其父名下土地則
      由其父取得5分之2，其餘5分之3歸其他三兄弟取得等語明
      確（均見本院99年10月18日言詞辯論筆錄）。又劉生、劉
      換彩、張桐慶、劉萬得等4兄弟於83年6月6日，經豐原市
      調解委員會調解，約定劉換彩取得系爭土地之6分之3，其
      餘3人各取得6分之1之事實，亦為兩造所不爭，（見本院9
      9年11月19日言詞辯論筆錄），並有台中縣豐原市調解委
      員會調解書在卷可證，亦堪信為真實。且系爭協議書亦記
      載劉生、劉換彩、張桐慶、劉萬得等4兄弟就系爭土地「
      分產」、「前以張桐慶名義登記而為：：：共有」、「前
      以劉換彩名義登記而為：：：共有」、「：：：土地未出
      售時除由：：：共同繼續耕作：：：」等字句，亦有該協
      議書在卷可憑。則由前開事證相互參酌以觀，系爭土地即
      坐落台中縣豐原市○○段第297、298地號土地，係張劉坎
      （即張阿坎）所購買，而登記在劉換彩名下；而張阿坎死
      亡後，應由劉生、劉換彩、張桐慶、劉萬得等4兄弟繼承
      ，均可認定。從而，系爭2筆土地中關於劉換彩取得之部
      分，依民法第1030條之1第1項第1款之規定，自不得列入
      劉換彩現存之婚後財產。而劉換彩既別無現存之婚後財產
      ，原告請求剩餘財產分配差額，自屬無據。
（三）至證人詹金煌、林文和、鄧昭芳等之證詞，與原告所提杜
      賣證書、台中縣政府契稅繳納通知書收據、不動產監證費
      繳款書、土地登記謄本，因核與前開事證不符，且父母所
      購買土地，因節稅或其他情事而登記子女名下，而登記名
      義人因面子、避稅等問題，對外宣稱係自己所購買，為社
      會所常見，故證人詹金煌、林文和、鄧昭芳等之證詞與前
      開文書亦均不足為有利原告之認定。
（四）綜上所述，原告劉許甚雖無現存婚後財產，然劉換彩於死
      亡時亦無現存婚後財產，故原告請求被告各給付剩餘財產
      分配差額2,029,583元，及其法定遲延利息，為無理由，
      應予駁回。
二、次按遺產繼承人，除配偶外，依下列順序定之：1.直系血親
    卑親屬。2.父母。3.兄弟姊妹。4.祖父母；同一順序之繼承
    人有數人時，按人數平均繼承，民法第1138條、第1141條分
    別著有明文。次按繼承人有數人時，在分割遺產前，各繼承
    人對於遺產全部為公同共有；除法律另有規定或契約另有訂
    定者外，繼承人得隨時請求分割遺產。公同共有物分割之方
    法，除法律另有規定外，應依關於共有物分割之規定。共有
    人就共有物之分割方法不能協議決定者，法院得因任何共有
    人之請求，命為下列之分配：以原物分配於各共有人，但
    各共有人均受原物之分配顯有困難者，得將原物分配於部分
    共有人；原物分配顯有困難時，得變賣共有物，以價金分
    配於各共有人，或以原物之一部分分配於各共有人，他部分
    變賣，以價金分配於各共有人。以原物為分配時，如共有人
    中，有未受分配，或不能按其應有部分受分配者，得以金錢
    補償之，民法第1151條、第1164條、第830條第2項、第824
    條第2項、第3項分別定有明文。另按在公同共有遺產分割自
    由之原則下，民法第1164條規定：繼承人得隨時請求分割遺
    產，該條所稱之「得隨時請求分割」，依同法第829條及第8
    30條第1項規定觀之，自應解為包含請求終止公同共有關係
    在內，俾繼承人之公同共有關係歸於消滅而成為分別共有，
    始不致與同法第829條所定之旨趣相左，庶不失繼承人得隨
    時請求分割遺產之立法本旨，換言之，終止遺產之公同共有
    關係，既應以分割方式為之，將遺產之公同共有關係終止改
    為分別共有關係，性質上自亦屬分割遺產方法之一（最高法
    院82年度台上字第748號、85年度台上字第1873號、93年度
    台上字第2609號判決參照）。查：
（一）原告所主張劉換彩於97年3月6日死亡，遺有台中縣豐原市
      ○○段第297號土地（權利範圍：125841分之58997）與台
      中縣豐原市○○段第298號土地（權利範圍：全部）；與
      原告劉許甚為劉換彩之配偶，原告劉正格、劉正強、劉明
      美為劉換彩與原告劉許甚之婚生子女，至被告孫劉明宮、
      劉正標、劉正營則為劉換彩與劉阿曲（於40年6月10日死
      亡）所生之子女，兩造均為被繼承人劉換彩之法定繼承人
      ，應繼分各為7分之1；前開劉換彩之遺產並無不分割之約
      定，亦無不能分割之情形，然兩造無法協議分割等事實，
      為兩造所不爭，（見本院9 9年11月19日言詞辯論筆錄）
      ，並有除戶謄本與戶籍謄本、土地登記謄本等在卷可證，
      自堪信為真實。
（二）依前開規定，被繼承人劉換彩之前開遺產即應由兩造共同
      繼承，且每人應繼分各為7分之1，且為兩造所公同共有，
      亦可認定。前開遺產並無不能分割之情形，亦無不分割之
      約定，兩造就前開遺產既不能協議分割，則原告請求分割
      被繼承人劉換彩之遺產，自屬有據。另查土地遺產如欲就
      各該當事人分配取得部分予以具體確定，非經冗長之訴訟
      程序，實難以達成，是本院考量全體當事人意願與系爭遺
      產性質，因認前開遺產應由兩造按應繼分即每人各7分之
      1之比例分配取得，爰判決如主文第1項所示。
三、本件事證已臻明確，兩造所為之其他主張，陳述並所提之證
    據，經審酌後，認均與本件之結論無礙，不再一一論述，併
    予敘明。
肆、訴訟費用負擔之依據：民事訴訟法第79條、第85條第1項、
    第80條之1。
中    華    民    國    99    年    12    月    17    日
                    家事法庭    法  官  陳和
以上正本係照原本作成
如對本判決上訴須於判決送達後20日內向本院提出上訴狀
中    華    民    國    99    年    12    月    17    日
                                書記官  薛淑玲
附表一、
編號       地號                   權利範圍（公同共有）
一、台中縣豐原市○○段第297號     125841分之58997
二、台中縣豐原市○○段第298號       全部

司法院資訊處製作；財團法人民間司法改革基金會備份。
